臺灣高等法院刑事判決　　　　　　　　94年度上訴字第792號
上　訴　人　臺灣臺北地方法院檢察署檢察官
被　　　告　甲○○
　　　　　　　　　　　樓
指定辯護人　本院公設辯護人　李廣澤
上列上訴人因違反槍砲彈藥刀械管制條例案件，不服臺灣臺北地
方法院93年度訴字第1283號，中華民國94年1 月26日第一審判決
（起訴案號：臺灣臺北地方法院檢察署93年度偵字第13313 號）
，提起上訴，本院判決如下：
    主  文
上訴駁回。
    理  由
一、公訴意旨以：被告甲○○明知槍、彈均為管制物品，非經中
    央主管機關之許可不得製造可發射子彈具有殺傷力之改造手
    槍、子彈，竟於民國92年12月間某日，在臺北市○○街之「
    華山道具社」，以新臺幣（下同）6700元之代價，購買玩具
    手槍、子彈、彈夾、彈簧、鋼珠、底火、槍柄、撞針等物後
    ，分別基於將上開玩具手槍、子彈改製為可發射子彈具有殺
    傷力之手槍、子彈之犯意，先於93年3 月某日，向姓名年籍
    不詳之成年男子以每枝1500元之代價購買金屬改造槍管，再
    於同年3、4月間，在臺北市○○路○段八德路口之廢棄空屋
    內，以其所有之電鑽、挫刀、砂輪切片等工具，改造完成仿
    點四五手槍一枝，並以黑色火藥及鋼珠製造具殺傷力之子彈
    14顆。嗣於93年7 月28日十七時許，在臺北市信義區○○○
    路○段295 巷6弄26號前，為警於甲○○所持之手提包內查獲
    前開改造完仿點四五手槍1把（含彈匣1個）、改造完成子彈
    14顆，再經甲○○主動帶同警方至臺北市信義區○○○路○
    段423 巷 (起訴書誤載為432巷)3 弄後防火巷內，查獲甲○
    ○所有供製造槍枝之物，因認被告涉有槍砲彈藥刀械管制條
    例第11條第1 項之未經許可製造可發射子彈具有殺傷力之槍
    枝罪、第12條第1項之未經許可製造子彈罪。
二、按心神喪失人之行為不罰。被告行為不罰者，應諭知無罪之
    判決；但如認為有諭知保安處分之必要時，並應諭知其處分
    及期間。又因心神喪失而不罰者，得令入相當處所，施以監
    護；期間為三年以下，刑法第19條第1項、刑事訴訟法第301
    條第1項、第2項、刑法第87條第2項、第3項分別定有明文。
三、經查：
  (一)被告甲○○未經許可製造可發射子彈具有殺傷力之槍枝、具
    殺傷力之子彈等事實，業據其偵查、原審及本院準備程序中
    坦承不諱，並有改造手槍一支（含彈匣一個）、改造子彈十
    四顆扣案可資佐證。而扣案槍枝經送內政部警政署刑事警察
    局鑑驗結果為：送鑑改造仿點四五手槍壹支（槍枝管制編號
    0000000000），認係由仿COLT廠半自動手槍製造之金屬玩具
    手槍，換裝土造金屬槍管改造而成之改造手槍，機械性能良
    好，可擊發適用子彈，認具殺傷力；送鑑改造完成子彈壹拾
    肆顆，認均係由玩具金屬彈殼加裝直徑6mm 鋼珠而成之改造
    子彈，經取樣肆顆試射，均可擊發，認具殺傷力，有該局93
    年9 月16日刑鑑字第0930158447號槍彈鑑定書附卷可稽（見
    偵卷第75-79頁）。原審再依公設辯護人之聲請，將扣案手
    槍送請內政部警政署刑事警察局試射鑑定結果：測得彈丸（
    直徑6MM，重0.88克鋼珠）速度為272 公尺/秒，計算動能為
    32.55焦耳，換算單位面積動能為115.13焦耳/平方公分，已
    逾我國及日本規範之標準，而具殺傷力，亦有該局93年12月
    15日刑鑑字第0930221627號函及原審公務電話紀錄各一份附
    卷足稽（見原審卷130-132頁）。
  (二)此外，復有扣押筆錄1份、扣押物品目錄表2份、查獲現場及
    扣案槍彈零件工具等照片數幀在卷可資佐證（見偵卷第17、
    19-20、21-39頁）。又被告前曾於海軍、陸軍服役，擔任摺
    傘兵、步槍兵等軍職，有國防部後備司令部後備軍人管理處
    93年11月17日役管字第0930002350號函、臺北縣後備司令部
    93年12月2 日昇信字第0930014384號函檢附之兵籍資料在卷
    足考（見本院卷第80-81、97-100 頁），是被告供稱因服役
    擔任軍職習得改造槍彈技能之自白真實性足以確保，被告未
    經許可製造可發射子彈具有殺傷力之槍枝、未經許可製造子
    彈行為，應可認定。
四、惟被告於警詢中稱：「（請你詳述，為何要改造槍枝？）我
    原先係想要作一把槍來保護自己，到後來因為我常被欺負，
    而且我又患有精神病，等我想不開的時候，我就要拿那把改
    造手槍，來報復」（見偵查卷12頁）；於檢察官偵查中即辯
    稱：「（為何改造槍枝？）我有憂鬱症、躁鬱症及精神分裂
    症，我想做槍來保護自己。我沒有賣過槍。我有在吃藥但沒
    有用」（見偵查卷64頁）；嗣於原審中亦陳明：「我（有）
    精神分裂症，我有時會失控，講話語無倫次，很亂，無法控
    制自己的思想」（見原審卷17頁）等情，經查：
  (一)在原審，被告之輔佐人即被告胞兄謝君豪陳稱：被告罹患精
    神疾病，一半的時間在家裏，一半的時間在醫院等語（見原
    審卷第128 頁反面）；並經原審向臺北市立忠孝醫院（現改
    為臺北市立聯合醫院忠孝院區）函調被告自86年迄93年間之
    病歷核閱無誤，且有被告之身心障礙手冊在卷可參（見原審
    卷第52頁），是被告所辯因罹患精神方面疾病，行為時之精
    神狀況與常人有異等語，應非子虛。
  (二)被告於警、偵訊及原審審理中，對於未經許可製造可發射子
    彈具有殺傷力之槍枝、未經許可製造子彈過程，均坦白承認
    ，為警員楊正宏在臺北市○○○路○ 段295巷6弄26號前查獲
    「持有」槍彈後，更自行帶同警員前往查獲地點附近之臺北
    市信義區○○○路○段423 巷3弄後防火巷內起獲製造槍彈之
    零件、工具，尤有甚者，被告於警訊時主動自白「製造」槍
    彈等情，均據查獲警員楊正宏於原審結證在卷（見原審卷第
    159-163頁），其不為自己犯行作何辯解，亦未主動陳述行
    為當時有幻聽妄想症狀，及至原審將其送往臺北市立忠孝醫
    院鑑定後，始向鑑定醫師陳國顯表示案發時幻聽到「只要一
    出門就要對其開槍，令其提心吊膽」聲音（詳如下述），顯
    見被告於警方查獲後，只陳明自己有精神疾病，但並未以此
    為無罪之辯解，故被告前述精神疾病之陳述目的非在規避刑
    責。
  (三)經原審囑託臺北市立忠孝醫院鑑定被告犯罪時之精神狀態，
    經該醫院指定被告之主治醫師陳國顯及陳大申醫師聯合鑑定
    結果為：「個案高中起，使用過安非他命約半年，之後，出
    現幻聽，被害妄想，情緒易失控等症狀。但好好壞壞。畢業
    後，做過工作（餐廳、快遞）。但逐漸退縮，生活懶散，吃
    整年泡麵，喜躺床，個人衛生習慣差，入伍後（志願役），
    曾因症狀干擾，拿槍欲打人，之後在軍方醫院治療，住院約
    半年，民國86年11月被驗退，但因在家生活懶散，退縮，偶
    有幻聽干擾，失眠，情緒激動，亦有過自殺想法，沒有病識
    感，藥物順服性差，因症狀愈來愈明顯，再加上偶而使用安
    非他命，而於民國86年2 月24日，被個案姊姊（亦是情感性
    精神分裂異常者），帶來住院治療，之後，均因個案服藥治
    療意願不高，症狀起起伏伏，90年8 月28日到90年10月19日
    止，為在本科最後一次住院，但自民國86年12月24日起則前
    後共住院6次。之後，斷斷續續來過幾次門診，90年11月2日
    ，90年11月23日，91年3月4日，92年1月3日，92年10月17日
    ，92年11月13日，93年4月30日，93年6月25日，之後即因本
    案入獄。而於93年11月2 日來門診實行精神鑑定。92年10月
    17日門診時，個案表示，幻聽明顯干擾，也有視幻覺的症狀
    ，情緒受影響低落，亦覺人生辛苦，自力更生，想做些事，
    但挫折多（此期間，個案做修車及資源回收工作，有一輛三
    輪鐵牛車），有時自己會停下車來，對著大家大罵，發洩情
    緒，亦很想自殺，也想殺人，覺自己被控制，無法控制自己
    的行為，但個案仍沒有良好的病識感，缺乏規律服藥，症狀
    仍起起伏伏。93年6 月25日來門診表示：最近情緒容易激動
    ，動不動即發脾氣，但一再控制不跟他人衝突，自覺人生辛
    苦，想放棄了！但也體會許多，比較知道如何處理人際關係
    ，另外身體覺筋骨均受傷，抱怨是以前當海陸志願役時被操
    的，另提到92年11月23日來精神科門診時與另一位醫師衝突
    ，是因為醫師不尊重自己，才發飆的，不是自己的不對……
    。同時並向本人出示密宗法器及佛像，提到自己目前除了修
    車外，也做古董買賣，覺自己有成長。但93年11月2 日時，
    個案表示在入獄前，症狀明顯如前述之：幻聽、被害妄想、
    被控制等，活著很痛苦，聲音（幻聽）一再說：“只要個案
    一出門就要對他開槍”，令個案提心吊膽，也覺有人一再跟
    蹤，監視他，令個案害怕，心想，你要開槍，那就跟你拼了
    ！因此去買道具槍來改裝。想隨身攜帶，保護自己，需要時
    ，跟他拼了！個案否認已三年沒用安非他命了！綜上所述，
    個案6~7 年來，症狀大致雷同，起起伏伏，均因不規律服藥
    ，亦不認為自己生病所致，另外家中支持力量亦弱，與其姊
    姊住一起，但個案姊姊亦是不穩定的情感性精神分裂病患（
    亦不甚規律服藥）。無法提供有效監督。以此病史推論個案
    此期間的精神狀態，屬心神喪失（幻聽干擾，思想被控制及
    被害妄想），應積極治療以及需他人部分監督」，此有臺北
    市立忠孝醫院精神鑑定報告書一份附卷足稽（見原審卷第
    85-87頁）。由以上精神鑑定之結論可知，被告於製造本案
    之槍枝、子彈期間為心神喪失之狀態。
五、至於公訴人於原審質疑被告為警查獲後，自警訊、偵查及在
    原審審理時，對於製造槍彈經過細節，均能詳細應答明確供
    述，似與常人無異之主張部分：
  (一)經原審傳喚本案鑑定人陳國顯醫師，其當庭結證：我們對甲
    ○○的診斷是情感性精神分裂病，這個病一般來說差不多20
    歲前後發病，一般來說是一輩子需要治療，如果經過治療，
    症狀就會改善，會比較穩定，從86年10月1日直到93年9月21
    日，甲○○都不是很規律在服用藥物，所以症狀就起起伏伏
    ，對照92年1月3日門診及90年10月19日最後一次住院的出院
    日，甲○○大約一年半沒有來門診，據我所知就是沒有在治
    療，92年11月13日他來看陳大申醫師的門診，就跟陳醫生發
    生衝突，93年4 月30日來看我的門診，當時幻聽的症狀就很
    明顯，很容易衝動，很容易暴怒、失控，當時他來就是講92
    年11月13日為何與陳大申醫師發生衝突，他覺得陳醫生沒有
    尊重他，93年6 月25日來看我門診，當時他就講一些症狀，
    就是很容易失控，有點自暴自棄，他當時也講說毒品他已經
    三年沒有用了，現在做一些古董的生意，就我接觸甲○○的
    整個過程中來評估，他最主要明顯症狀是幻聽的干擾，幻聽
    會跟他說，要去搶，去做壞事，這在90年8 月15日的病歷上
    記載很清楚，當時是林怡青醫生的診斷，這個跟這次做精神
    鑑定時，甲○○跟我說92年1月3日到93年4 月30日整個過程
    幻聽都是很明顯，特別是在93年4 月30日，我在病歷記載幻
    聽的干擾是很明顯的，幻聽的內容，根據甲○○表示是有人
    要殺他，依我對於甲○○個性的瞭解，別人要讓他死，他就
    乾脆自己死，或防衛自己讓別人死，就是我司法鑑定書所說
    的一起同歸於盡，為何我會判斷他心神喪失理由，就是他做
    這些事，都是在精神疾病的控制下，精神疾病幻聽一直在指
    導他如何做：：，精神科醫生訓練自己成一個探測的儀器，
    可以判斷患者所說的是否是真實，由我對甲○○這麼長的診
    療過程中，可以判斷他所言是否真實，或者只是推卸責任，
    精神科有一門叫做精神動力學，就是從整個病程來判斷病情
    的狀況是否前後一致....，幻聽不見得會聽到同樣的話，比
    方說林怡青醫師診斷那次，幻聽叫甲○○去搶，這次如我所
    說，因為甲○○聽到人家要殺他，所以他要自我防備，改造
    槍枝....，「心神喪失」是司法精神醫學的內容，它的定義
    就是完全失去理智，由精神病症狀去指導患者所做所為，進
    入到一個由精神病狀所操控的世界去生活，完全跳脫現在的
    理性世界：：，我的鑑定結論是甲○○6、7年來症狀起起伏
    伏，只要他穩定吃藥，就不至於心神喪失，只是案發這段期
    間，他沒有好好吃藥，處於心神喪失狀態....，比如我這邊
    寫的92年1月3日、92年10月17日、92年11月13日、93年4 月
    30日、一直到93年6 月25日這段期間症狀是比較明顯，甲○
    ○有來看門診，這段期間他有跟醫生發生衝突，而且他的幻
    聽情況比較嚴重....，一般人是不會有幻聽來影響行為，一
    般人是依據理性來判斷，但甲○○發病的時候是依幻聽內容
    來判斷其所做所為：：，甲○○行為時不是全然喪失知覺理
    會與判斷作用，他還是知道他在做什麼，只是動機跟行為的
    關係受到錯誤的連結，受到幻聽的影響導致其行為，一個人
    做事情跟動機有關係，甲○○的動機是跟他的幻聽有關係，
    他在行為時，受到幻聽干擾，他無法決定不做這件事情，依
    照我的評估他是無法有自由意志，妄想只有用藥物治療才有
    效，就算跟你講，絕對沒有這件事，他還是沒有辦法像一般
    人用理性恢復正常....，我不認為甲○○有要騙我的意思，
    92年10月17日的病歷有一段話，他說他對別人那麼好，但是
    卻被別人害，所以我認為他當時是情感性精神分裂狀況比較
    差的時候，93年6 月25日，他說自己覺得自己28歲才會騙人
    ，他的意思是要保護自己才會騙人，我覺得他並不會為了要
    逃避責任而騙我....，患有情感性精神分裂症之人，於幻聽
    症狀出現被害妄想內涵時，很難有能力只選擇防衛方式等語
    在卷（見原審卷第163-170頁）。綜上可知，判斷情感性精
    神分裂病患者是否心神喪失，乃考量病人是否因病的影響致
    喪失辨明現實之能力而做出犯罪行為。
  (二)上揭陳國顯醫師之證詞，亦有臺北市立忠孝醫院檢送之被告
    病歷於92年10月17日之精神科門診病歷記載「ＡＨ」（即幻
    聽）、「會停下車子，對著大家大罵」、「depress- ed
    mood」、「suppression」、「對別人如此好，卻如此下場
    ，被騙」、「想自殺」、「也想殺人」、「be con- trolＡ
    Ｈ」、「自己無法控制」等語（見病歷第2冊第213頁）；而
    93年4月30日之精神科門診病歷記載「ＡＨpro- minent」（
    幻聽明顯)、「poor compulsion」（容易失控）等語足憑（
    見病歷第2冊第225頁）。
  (三)按刑法上之心神喪失與精神耗弱，應依行為時精神障礙程度
    之強弱而定，如行為時之精神，對於外界事務全然缺乏知覺
    理會及判斷作用，而無自由決定意思之能力者，為心神喪失
    ，如此項能力並非完全喪失，僅較普通人之平均程度顯然減
    退者，則為精神耗弱，此有最高法院26年渝上字第237 號判
    例可稽。查本案被告行為時雖對於外界事務尚未全然缺乏知
    覺理會及判斷作用，故於遭警查獲後仍能詳細供述製造槍彈
    經過細節，然其因受幻聽妄想影響，感受之危急已令其無明
    辨現實及決定其他因應方式的能力，而無自由決定意思之能
    力，故屬心神喪失狀態，應堪認定。綜上所述，被告製造槍
    彈之行為因心神喪失而不罰。
六、原審本同上見解，認被告之行為不罰，因而為無罪之判決，
    並審酌被告因患有情感性精神分裂症，對自身、家庭、公眾
    安全均有高度危害，且前開精神鑑定報告書載稱：「主要受
    症狀干擾嚴重，需有人監護」、「個案姊姊（唯一同居家屬
    ）亦是不穩定的情感性分裂病患，無法提供有效監督」、「
    應積極治療以及需他人部分監督」等語（見原審卷第86、87
    頁），暨臺北市立忠孝醫院93年12月13日北市忠醫醫字第
    0936102490 0函旨所載「甲○○屬『精神病患照顧體系權責
    劃分建議表』第一級需急性住院治療等級」（見原審卷第
    119 頁），及檢察官聲請將被告送監護等情，因認有使被告
    進入相當之監護處所施以治療之必要，爰併依法宣告被告令
    入相當處所施以監護三年，以資治療併維公安。核其認事用
    法及宣告保安處分並無違誤。檢察官上訴仍以被告於警詢中
    之供述及其能製造槍枝、子彈，核屬神智清楚不可能為心神
    喪失之人，且上開鑑定意見均是依被告之陳述並無其他依據
    云云，提起上訴指摘原判決不當，惟查，心神喪失之認定，
    屬精神醫學之專業領域，應經由專業精神科醫師鑑定始得判
    斷，且犯罪行為多有經深思熟慮之情形，而由心神喪失人所
    為者亦復如是，故檢察官以被告能製造槍枝、子彈，且為警
    查獲時神情緊張等情論斷被告非心神喪失一節，尚難逕信，
    至精神醫學係專業領域，應由具有專業知識之專業人員實施
    ，查本案係由原審法院囑託台北市立忠孝醫院為精神鑑定，
    該院指派精神科專科醫師陳國顯、陳大申鑑定，此有該醫院
    之精神鑑定報告書可稽，鑑定人陳國顯醫師並於原審到庭說
    明鑑定之情形及結論，並經檢察官詰問，原審經此程序，採
    信鑑定報告之結論，亦無何不當，檢察官上訴，並未指出鑑
    定意見何處不可採或何處有違專業知識，徒憑己意任意指摘
    ，自無足採，綜上所述，檢察官之上訴無理由，應駁回其上
    訴。
七、被告經合法傳喚，無正當理由不到庭，爰不待其陳述逕行判
    決。
據上論斷，應依刑事訴訟法第368條、第371條，判決如主文。
本案經檢察官周誠南到庭執行職務。
中　　華　　民　　國　　94　　年　　5 　　月　　11　　日
　　　　　　　　　刑事第七庭審判長法　官  蔡秀雄
　　　　　　　　　　　　　　　    法　官  蘇素娥
　　　　　　　 　 　　　　　　　　法　官  周占春
以上正本證明與原本無異。
如不服本判決，應於收受送達後十日內向本院提出上訴書狀，其
未敘述上訴之理由者並得於提起上訴後十日內向本院補提理由書
（均須按他造當事人之人數附繕本）。
                                  書記官  葉金發
中　　華　　民　　國　　94　　年　　5 　　月　　11　　日
